臺灣高雄地方法院民事判決
110年度簡上字第5號
上  訴  人  康曜生活多媒體百貨企業有限公司

法定代理人  鄭登鴻  
訴訟代理人  謝勝合律師
            梁馨云律師
            岳忠樺律師
被  上訴人  李文堅  
訴訟代理人  陳樹村律師
            林威谷律師
            黃斐瑄律師
上列當事人間請求遷讓房屋等事件，上訴人對於本院高雄簡易庭
於民國109年11月26日所為108年度雄簡字第1926號第一審判決提
起上訴，本院於111年4月26日言詞辯論終結，判決如下：
    主  文
原判決廢棄。
被上訴人應將坐落高雄市○○區○○○段○○○○○○號土地上如附件編號A
1所示之攤位遷讓交還上訴人，並自民國一百零八年三月二十七
日起至遷讓交還上開攤位之日止，按月給付上訴人新臺幣參仟元
。
第一、二審訴訟費用由被上訴人負擔。
    事實及理由
一、上訴人於原審依民法第767條、第184條、第179條等規定，
    請求被上訴人將系爭攤位（詳如後述）遷讓交還上訴人，並
    自民國108年3月27日起至遷讓交還上開攤位之日止，按月給
    付上訴人新臺幣（下同）3000元。嗣於本院審理時為訴之追
    加（追加後訴之聲明詳如後述），核其追加之訴與原訴之基
    礎事實，均為被上訴人占用系爭攤位之事實，足認請求之基
    礎事實同一，依民事訴訟法第436條之1第3項準用第446條第
    1項但書、第255條第1項第2款等規定，應予准許。
二、上訴人主張：上訴人自108年3月27日起為坐落高雄市○○區○○
    ○段0000○0地號土地（下稱系爭土地），及其上4907建號建
    物（下稱4907建號建物）、21204建號建物（暫編建號之未
    保存登記建物，下稱21204建號建物）之所有權及事實上處
    分權人，詎被上訴人無權占有該等建物及系爭土地如附件（
    原判決漏未添附「附圖」，應予更正）編號A1所示之攤位（
    下稱系爭攤位）部分，並按月受有相當於租金3000元之利益
    ；縱認兩造間有法定租賃關係存在，上訴人亦得請求核定並
    命被上訴人按月給付租金3000元，爰先位依民法第767條、
    第184條、第179條等規定，備位依民法第425條之1第2項、
    第439條等規定提起本訴，並先位聲明：被上訴人應將系爭
    攤位遷讓交還上訴人，並自108年3月27日起至遷讓交還系爭
    攤位之日止，按月給付上訴人3000元；備位聲明：㈠核定被
    上訴人就系爭攤位占用系爭土地每月租金為3000元，㈡被上
    訴人應自108年3月27日起，於租賃關係存續期間，按月給付
    上訴人3000元。
三、被上訴人則以：
　㈠系爭攤位應類推建物區分所有之規定，具有獨立之事實上處
    分權而由被上訴人取得，上訴人就系爭攤位並無所有物返還
    請求權，且不論21204建號建物及系爭攤位原事實上處分權
    人為訴外人「中正民營市場（下稱中正市場）代表人張全發
    」或陳鬧化，被上訴人就系爭土地均應類推適用民法第426
    條之1或第425條之1等規定而為有權占有。
　㈡縱認系爭攤位並無獨立之事實上處分權，21204建號建物亦有
    獨立之事實上處分權。若21204建號建物原事實上處分權人
    為「中正市場」或「中正市場代表人張全發」，則上訴人並
    未取得21204建號建物之事實上處分權，且陳鬧化應有同意
    被上訴人繼續使用系爭土地之意，上訴人明知上情仍執意受
    讓系爭土地，應受該使用借貸關係之拘束，被上訴人就系爭
    土地應為有權占有。若21204建號建物原事實上處分權人為
    陳鬧化，則基於債權物權化之法理，被上訴人就21204建號
    建物及系爭土地亦為有權占有。
　㈢縱認21204建號建物、系爭攤位均無獨立之事實上處分權，被
    上訴人就4907建號建物依租賃關係或債權物權化之法理亦為
    有權占有等語，資為抗辯，並聲明：上訴人之訴駁回。
四、原審經審理後，認系爭攤位固無獨立之事實上處分權，然21
    204建號建物具有獨立之事實上處分權，又21204建號建物原
    事實上處分權人為陳鬧化，基於債權物權化之法理，被上訴
    人就21204建號建物及系爭土地應為有權占有，從而駁回上
    訴人之訴。上訴人不服提起上訴，除援引其於原審之主張外
    ，另為前揭訴之追加，並先位聲明：㈠原判決廢棄，㈡被上訴
    人應將系爭攤位遷讓交還上訴人，並自108年3月27日起至遷
    讓交還系爭攤位之日止，按月給付上訴人3000元；備位聲明
    ：㈠原判決廢棄；㈡核定被上訴人就系爭攤位占用系爭土地每
    月租金為3000元，㈢被上訴人應自108年3月27日起，於租賃
    關係存續期間，按月給付上訴人3000元。被上訴人則聲明：
    上訴駁回。
五、兩造不爭執之事實（簡上字卷第387至388頁）：
　㈠陳鬧化於60年12月3日以買賣為原因，就系爭土地為所有權登
    記。
  ㈡陳鬧化於64年5月27日以新建為原因，就4907建號建物為第一
    次保存登記。
  ㈢上訴人於108年3月14日經行政執行程序，拍定取得系爭土地
    及4907建號建物之所有權，並於108年3月27日登記。
  ㈣中正市場1樓（即21204建號建物）以「中正市場代表人張全
    發」為起造人，於58年4月30日興建完成，獲主管機關發給
    使用執照，並於58年5月14日開始營業。
  ㈤系爭攤位之房屋稅籍於61年10月26日登記為「中正市場代表
    人張全發」，嗣於65年10月21日變更為黃榮貴，又於66年7
    月13日變更為張全發，再於不詳時間變更為黃查某，並於97
    年6月16日因繼承而變更為被上訴人。
六、本院得心證之理由：
　㈠系爭攤位、21204建號建物有無獨立之所有權或事實上處分權
    ？
　⒈建築物如已足避風雨，可達經濟上使用目的，且具構造上及
    使用上之獨立性，即屬獨立之建築物，得為物權之客體；所
    謂構造上之獨立性，係指建築物有屋頂、四周牆壁或其他相
    鄰之構造物，以與土地所有權支配之空間區隔遮斷或劃清界
    線，得以明確標識其外部範圍之獨立空間，尤應具有與建築
    物其他部分或外界明確隔離之構造物存在，始足當之；而所
    謂使用上之獨立性，乃指建築物得作為一建築物單獨使用，
    有獨立之經濟效用者而言，判斷建築物有無使用上之獨立性
    ，應斟酌其對外通行之直接性、面積、價值、隔間、利用狀
    況、機能、與其他建築物之依存程度、相關當事人之意思以
    及其他各種情事，依社會一般觀念為綜合考量，最高法院10
    8年度台上字第2241號、106年度台上字第941號、99年度台
    上字第1150號判決可資參照。又所謂附屬建物，係指依附於
    原建築物以助其效用而未具獨立性之次要建築而言，諸如依
    附於原建築物而增建之建物，缺乏構造上及使用上之獨立性
    （如由內部相通之頂樓或廚廁），或僅具構造上之獨立性，
    而無使用上之獨立性，並常助原建築物之效用（如由外部進
    出之廚廁）等是；此類附屬建物依民法第811條之規定，應
    由原建築物所有人取得增建建物之所有權，原建築物所有權
    範圍因而擴張；判斷是否為獨立建物或附屬建物，除斟酌上
    開構造上及使用上是否具獨立性外，端在該建物與原建築物
    間是否具有物理上之依附關係以為斷，最高法院109年度台
    上字第1633號、103年度台上字第919號、100年度台上字第4
    號判決同此意旨。
　⒉經查：
　⑴系爭攤位為21204建號建物之一部：
　　4907建號建物即中正市場第2層、地下層之面積各為382.25
    平方公尺，21204建號建物即中正市場第1層之面積亦為382.
    25平方公尺乙節，業經法務部行政執行署高雄分署拍賣公告
    、不動產權利移轉證書記載明確（法務部行政執行署高雄分
    署104年度遺稅執特專字第32338號〈下稱行政執行〉㈣卷第33
    頁、第122頁），而21204建號建物即中正市○○0○○○○○○道○○
    位00○○○號A1至A10、B1至B10、C1至C10、D1至D10）等情，
    業經本院於110年10月4日前往現場勘驗屬實（簡上字卷第34
    2頁），並有攤位位置圖（原審㈠卷第23頁）附卷可稽。又系
    爭攤位固包括不鏽鋼檯面、樑柱、水泥矮牆等固定設施，然
    與其他攤位或公共走道間僅有零星柱子、矮牆區分，並無完
    整牆面、門扇或類似構造物與外部空間區隔遮斷或劃清界線
    （簡上字卷第343頁），欠缺與外界即中正市場第1層其他部
    分明確隔離之構造物存在，揆諸前揭判決意旨，系爭攤位既
    無構造上及使用上之獨立性，自屬21204建號建物之一部。
    再系爭攤位既無構造上及使用上之獨立性，即與民法第799
    條第1項、第2項前段所稱：「稱區分所有建築物者，謂數人
    區分一建築物而各專有其一部，就專有部分有單獨所有權……
    前項專有部分，指區分所有建築物在構造上及使用上可獨立
    ，且得單獨為所有權之標的者」，暨公寓大廈管理條例第3
    條第2款、第3款所稱：「區分所有：指數人區分一建築物而
    各有其專有部分……專有部分：指公寓大廈之一部分，具有使
    用上之獨立性，且為區分所有之標的者」等內容尚有未合，
    亦與專有部分與其所屬之共有部分及其基地之權利不得分離
    之性質（民法第799條第5項、公寓大廈管理條例第4條第2項
    參照）顯然不符，自無適用或類推適用該等區分所有建物規
    定之餘地。從而，被上訴人抗辯：系爭攤位應類推建物區分
    所有之規定，具有獨立之事實上處分權云云，自非足採。
　⑵21204建號建物係4907建號建物之附屬建物，而為4907建號建
    物之所有權範圍：　
　①又21204建號建物即中正市場第1層之樑柱、天花板各為4907
    建號建物第2層樑柱、地板之一部或其延伸乙節，業經本院
    於110年10月4日前往現場勘驗屬實（簡上字卷第343頁），
    並有現場照片（本院108年度雄簡字第1928號㈠卷第235頁）
    在卷足憑，剔除21204建號建物之樑柱、天花板，4907建號
    建物第2層無從單獨存在，二者間具有物理上之依附關係，
    在構造上及使用上應視為一體。況21204建號建物之公共走
    道對外出入口均為開放式，且多達8處，分別通往開封路（2
    處）、黃海街（2處）、渤海街（2處）、渤海街巷子（2處
    ）等情，業經本院於110年10月4日前往現場勘驗屬實（簡上
    字卷第342頁），並有現場照片（簡上字卷第347至351頁）
    存卷可查，足見21204建號建物為一開放之市場空間，各出
    入口並無完整牆面、門扇或類似構造物與外部空間區隔遮斷
    或劃清界線，欠缺與外界即上開道路明確隔離之構造物存在
    ，揆諸前揭判決意旨，應認21204建號建物並非獨立建物，
    而係4907建號建物之附屬建物，即為4907建號建物之所有權
    範圍。被上訴人抗辯：縱認系爭攤位並無獨立之事實上處分
    權，21204建號建物亦有獨立之事實上處分權云云，尚難遽
    採。
　②被上訴人固抗辯：4907建號建物係於21204建號建物建造完成
    一定期間後始再增建云云，然既不能舉證以實其說，且中正
    市場興建之初，即已規劃地上3層、地下1層之層棟設計，此
    觀諸使用執照（原審㈠卷第319至323頁）自明，而依中正市
    場開業申請資料所示，其於58年5月14日開業之際，即已具
    備地上3層、地下1層之建築存在（本院108年度雄簡字第205
    5號㈠卷第96頁）。況高雄市政府地政局新興地政事務所經本
    院函詢後，亦覆以：「建物第1次登記原因包括新建、改建
    、增建，陳鬧化所有……4907建號辦理建物第一次登記，本所
    登記簿所載登記原因為『新建』尚無違誤」等內容，此有該所
    110年8月13日高市地新登字第11070579300號函（簡上字卷
    第325至326頁）附卷可稽，則被上訴人抗辯：4907建號建物
    係事後增建云云，自非足採。　
　㈡上訴人是否為4907建號建物（含21204建號建物、系爭攤位）
    之所有權人？
　⒈4907建號建物（含21204建號建物、系爭攤位）原為陳鬧化所
    有，嗣經上訴人拍定取得：
　⑴陳鬧化於64年5月27日以新建為原因，就4907建號建物為第一
    次保存登記乙節，為兩造所不爭執（前揭兩造不爭執之事實
    ㈡部分參照），而21204建號建物（含系爭攤位）係4907建號
    建物之附屬建物乙節，亦如前述，揆諸前揭判決意旨，自應
    由4907建號建物之所有人陳鬧化取得21204建號建物（含系
    爭攤位）之所有權，即4907建號建物之所有權範圍因而擴張
    。
　⑵況上訴人於108年3月14日經行政執行程序，拍定取得系爭土
    地及4907建號建物之所有權，並於108年3月27日登記乙節，
    為兩造所不爭執（前揭兩造不爭執之事實㈢部分參照），而
    該行政執行程序之拍賣公告、不動產權利移轉證書亦已分別
    載明拍賣、取得所有權之不動產包括系爭土地、4907建號建
    物、21204建號建物（行政執行㈣卷第33頁、第112頁），則
    上訴人現為4907建號建物（含21204建號建物、系爭攤位）
    之所有權人，應無疑義。　
　⒉4907建號建物（含21204建號建物、系爭攤位）並非「中正市
    場代表人張全發」所有：　
　⑴興建新建築物，乃建築物所有權之創造，非因法律行為而取
    得，該新建築物所有權應歸屬於出資興建人，不待登記即原
    始取得其所有權，與該建物行政管理上之建造執照或使用執
    照之起造人名義誰屬無涉；又誤對第三人之財產為強制執行
    拍賣，除動產拍定人應受民法善意受讓規定之保護，及不動
    產拍定人應受土地法第43條規定之保護者外，其拍賣為無效
    ，拍定人並不能取得所有權，所有權人於執行終結後，仍得
    提起回復所有權之訴，請求返還，最高法院101年度台上字
    第127號、93年度台上字第287號判決可資參照。
　⑵經查，被上訴人固抗辯：若21204建號建物原事實上處分權人
    為「中正市場」或「中正市場代表人張全發」，則上訴人並
    未取得21204建號建物之事實上處分權云云，並提出使用執
    照（原審㈠卷第319至323頁）為證。然查，陳鬧化於64年5月
    27日以新建為原因，就4907建號建物為第一次保存登記，而
    21204建號建物（含系爭攤位）係4907建號建物之附屬建物
    等節，已如前述，且中正市場管理委員會主委邱世明於行政
    執行程序中陳稱：「（中正市場）當年是地主陳鬧化將市場
    連同攤位蓋好」等語（行政執行㈠卷第326頁），而陳鬧化曾
    以自己為申請人，於58年5月14日申請中正市場之開業，此
    有開業申請資料（本院108年度雄簡字第2055號㈠卷第96頁）
    存卷可查，可知4907建號建物（含21204建號建物、系爭攤
    位）出資興建人為陳鬧化。至使用執照所記載之起造人為「
    中正市場代表人張全發」，其究指「中正市場」或「張全發
    」，在形式上已非全然無疑，且揆諸前揭判決意旨，此與該
    等建物所有權人之認定，要屬二事。況「縱認」該等建物並
    非陳鬧化所有，被上訴人既未舉證上訴人明知該等建物為第
    三人所有，揆諸前揭判決意旨，上訴人仍受善意受讓等規定
    之保護而無礙其取得所有權甚明。從而，被上訴人抗辯：上
    訴人並未取得21204建號建物之事實上處分權云云，即難遽
    採。
　㈢被上訴人是否有權占有系爭攤位？上訴人請求被上訴人將系
    爭攤位遷讓交還上訴人，有無理由？　　　　
　⒈使用借貸本係無償借用性質，不能與租賃相提並論，難認有
    民法第425條之適用，故不動產於所有權移轉於他人後，除
    已得該他人即現在之所有人同意允予繼續使用外，縱經前所
    有人無償提供或允許借用人使用，亦不能以之拘束現在之所
    有人，而對現在之所有人主張有使用該土地之權利（最高法
    院59年度台上字第2490號、91年度台上字第278號判決參照
    ），現在之所有人行使物上請求權，請求借用人返還所有物
    ，於通常情形，亦屬權利之正當行使（最高法院93年度台上
    字第1948號判決參照）。然若⑴受讓人明知占有人非屬無權
    占有，惟為規避法律規定，假借不動產移轉登記於其名下，
    以脫免讓與人容忍其占有之義務，而惡意或以顯不相當之對
    價受讓該不動產（最高法院97年度台上字第2338號、98年度
    台上字第1319號、100年度台上字第463號、107年度台上字
    第2347號判決、108年度台上字第571號裁定參照），或⑵斟
    酌當事人間之意思、交易即取得不動產所有權之情形及使用
    不動產之狀態等一切情狀（最高法院95年度台上字第2897號
    、105年度台上字第389號、106年度台上字第1943號、110年
    度台上字第3288號判決參照），足認其行使不動產所有權之
    物上請求權有權利濫用或違反誠信原則或公共利益時，則應
    駁回其請求，此際借用人仍為無權占有，僅所有人行使權利
    受到限制而已。至司法院大法官釋字第349號解釋理由書、
    最高法院97年度台上字第1729號、101年度台上字第437號、
    108年度台上字第757號、108年度台上字787號、109年度台
    上字第1821號、110年度台上字第1714號等裁判，固認債權
    契約之事實如為第三人明知或可得而知，或再具備一定要件
    ，該契約內容仍非不得對第三人發生法律上之效力，或令第
    三人受該債權契約關於不動產繼續占有法效之拘束。然究其
    個案事實，係分別就①分管契約是否拘束共有物「應有部分
    」受讓人（司法院大法官釋字第349號解釋理由書），或②「
    共有人」與「他共有人」就因分割而分得部分有占有權源之
    約定是否拘束受讓人（最高法院97年度台上字第1729號判決
    ），或③「區分所有建物」或其坐落土地之讓與（最高法院1
    01年度台上字第437號裁定、108年度台上字第757號、108年
    度台上字787號、109年度台上字第1821號、110年度台上字
    第1714號判決）等情形所為之認定，具有維護共有或區分所
    有關係之性質及目的，而與前揭借用物單獨所有權讓與之情
    形顯難並論。從而，僅以前揭理由書及裁判為據，逕認第三
    人明知或可得而知使用借貸關係存在而受讓借用物時，即應
    受該使用借貸關係之拘束（即借用人為有權占有）云云，既
    與前揭最高法院認定借用人為無權占有始生權利濫用等問題
    之見解不合，又實質架空民法第425條限於租賃關係始有適
    用之立法意旨，自嫌速斷。
  ⒉經查：
　⑴被上訴人有無與「中正市場代表人張全發」約定系爭攤位之
    使用權？該約定得否對抗上訴人？
　①被上訴人固抗辯：被上訴人之前手李吉芳（黃查某之夫）有
    與「中正市場代表人張全發」簽立系爭攤位之讓渡書，自為
    有權占有云云，並提出系爭攤位賣渡證書（簡上字卷第227
    至229頁）為證。然查，系爭攤位為21204建號建物之一部，
    21204建號建物又係4907建號建物之附屬建物，而為4907建
    號建物之所有權範圍等節，已如前述，被上訴人自無單獨取
    得系爭攤位所有權之可能。又該賣渡證書第2條記載：「乙
    方向甲方買受該攤位以後，甲方不得再向乙方請求土地價款
    及租金，永久由乙方使用權」等語，究其契約內容，僅係買
    受人對於賣渡人取得攤位之永久使用權而已，顯見中正市場
    之攤商與「中正市場代表人張全發」間之契約性質僅係用益
    契約，而非買賣契約甚明。再4907建號建物（含21204建號
    建物、系爭攤位）並非「中正市場代表人張全發」所有乙節
    ，已如前述，則被上訴人縱依該等讓渡書對於「中正市場代
    表人張全發」具有債權，依債之相對性原則，亦不得對於49
    07建號建物現在之所有人即上訴人主張有權占有，且「中正
    市場代表人張全發」既非4907建號建物之所有權人，無從「
    將其所有權讓與第三人」，不論是否將該用益契約定性為有
    償，均無民法第425條規定適用之餘地。至「中正市場代表
    人張全發」是否對於被上訴人或其前手應負債務不履行之責
    任，要屬另一問題。從而，被上訴人抗辯：被上訴人就系爭
    攤位依租賃關係為有權占有云云，自難遽信。
　②縱認被上訴人之前手與「中正市場代表人張全發」所簽立系
    爭攤位讓渡書之性質，並非用益契約，而係攤位使用權之買
    賣契約，依前揭債之相對性原則，仍不得對於4907建號建物
    現在之所有人即上訴人主張有權占有。況依最高法院76年度
    台上字第215號判決意旨，攤位使用權之買賣契約仍與租賃
    契約有別，而無民法第425條規定之適用，攤位現在之所有
    人（即上訴人）以買受人（即被上訴人）係無權占有而依民
    法第767條請求買受人交還攤位，於法自無違誤，併此敘明
    。
　⑵被上訴人有無與陳鬧化約定系爭攤位之使用權？該約定得否
    對抗上訴人？
　①4907建號建物（含21204建號建物、系爭攤位）原為陳鬧化所
    有乙節，已如前述。又陳鬧化曾以自己為申請人，於58年5
    月14日申請中正市場之開業，此有開業申請資料（本院108
    年度雄簡字第2055號㈠卷第96頁）存卷可查，佐以陳鬧化之
    子陳福財於行政執行程序中陳稱：「當初老父（即陳鬧化）
    有和各攤位約定有永久使用權」等語（行政執行㈠卷第192頁
    ），似見陳鬧化與攤商間就各攤位亦有明示或默示之用益契
    約存在。然陳鬧化之子陳藝元於行政執行程序中陳稱：「（
    40個攤位有交付租金否？）每個攤位收取使用費每月數百元
    ……另有清潔費是每天收的……收取的費用就交市場管委會」等
    語（行政執行㈠卷第201至202頁），核與陳福財於行政執行
    程序中陳稱：「只有管理處酌收清潔費」等語（行政執行㈠
    卷第192頁）、鄭慧嬌（即林振宗之妻）於行政執行程序中
    陳稱：「攤位……僅支付清潔費予管委會」等語（行政執行㈠
    卷第228頁），中正市場管理員陳昭盛於行政執行程序中陳
    稱：「（市場經營有繳納租金？）攤位付房屋稅及收清潔費
    ，應無攤位租金」等語（行政執行㈠卷第294頁）大致相符，
    佐以中正市場管理委員會組織章程第27條約定：「本市場攤
    舖位使用人（攤商）應加入本會會員，入會後按月繳納環境
    清潔規費400元及30元」、第31條約定：「本會經費應以市
    場管理委員會名義設立專戶存儲於金融機構」等內容（行政
    執行㈠卷第322頁），顯見各攤商給付予「中正市場管理委員
    會」（而非陳鬧化）之費用僅為清潔費，陳鬧化與攤商間並
    未就各攤位用益權另行約定對價，則陳鬧化與攤商間就各攤
    位縱有明示或默示之用益契約存在，其性質亦屬無償，而與
    租賃契約尚屬有間，揆諸前揭判決意旨，既無民法第425條
    之適用，自不得對抗現在之所有人即上訴人。從而，被上訴
    人抗辯：被上訴人就系爭攤位依債權物權化之法理為有權占
    有云云，尚非足採。
　②縱認被上訴人之前手與陳鬧化間並非用益契約，而係攤位使
    用權之買賣契約，依前揭債之相對性原則，仍不得對於4907
    建號建物現在之所有人即上訴人主張有權占有。況依最高法
    院76年度台上字第215號判決意旨，攤位使用權之買賣契約
    仍與租賃契約有別，而無民法第425條規定之適用，攤位現
    在之所有人（即上訴人）以買受人（即被上訴人）係無權占
    有而依民法第767條請求買受人交還攤位，於法自無違誤，
    併此敘明。
　⑶上訴人行使物上請求權有無權利濫用或違反誠信原則或公共
    利益？
　　上訴人並非透過買賣契約，而係於行政執行程序中依法拍定
    始取得4907建號建物（含21204建號建物、系爭攤位）之所
    有權，且上訴人及其法定代理人與陳鬧化及其後手間並無任
    何親屬或近鄰關係，實難逕認其在主觀上係為規避法律規定
    以脫免執行債務人容忍其占有之義務而受讓4907建號建物。
    況斟酌前揭上訴人取得4907建號建物所有權之原因、上訴人
    與陳鬧化及其後手間之關係，及上訴人一併拍定取得系爭土
    地之所有權，暨4907建號建物屋齡已逾50年等一切情狀，揆
    諸前揭判決意旨，自難遽論上訴人行使4907建號建物（含21
    204建號建物、系爭攤位）所有權之物上請求權有何權利濫
    用或違反誠信原則或公共利益之情事。至被上訴人固抗辯：
    上訴人明知拍賣公告上載明「本案拍定後不點交」等內容云
    云；然拍賣公告並無認定私權存否之效力，其載明拍賣後不
    點交，僅表示執行法院於拍賣後不負點交之責而已，並非謂
    買受人於取得所有權後，不得依法請求占有人遷讓，最高法
    院70年度台上字第19號、69年度台上字第2054號判決同此意
    旨，而在場之人就標的物表示有權占有之主張，更無一經記
    載於拍賣公告，即生擬制其主張為真實之效力，自不待言。
    遑論該拍賣公告於「本案拍定後不點交」後，旋即敘明「至
    於拍定後，攤販與拍定人之間的權利義務關係，應循民事訴
    訟途徑解決」等語（行政執行㈣卷第34頁），是上訴人依民
    法第767條第1項之規定，請求被上訴人將系爭攤位遷讓交還
    上訴人，為其權利之正當行使，並無權利濫用可言，併此敘
    明。
　㈣上訴人請求被上訴人返還相當於租金之不當得利，有無理由
    ？
　⒈無權占有他人不動產，可能獲得相當於租金之利益為社會通
    常之觀念，最高法院61年度台上字第1695號判決同此意旨。
  ⒉經查，被上訴人自108年3月27日起即無權占有系爭攤位及土
    地乙節，既如前述，揆諸前揭判決意旨，上訴人依民法第17
    9條之規定，請求被上訴人返還自108年3月27日起相當於租
    金之利益，自屬有據。爰審酌系爭攤位及土地之實際狀況及
    面積，暨其近中正三路、捷運信義國小站、消防局，附近交
    通及商業機能尚佳（本院110年10月4日勘驗筆錄即簡上字卷
    第342頁參照）等一切情狀，認上訴人主張：被上訴人所獲
    相當於租金之利益應以每月3000元計算等語，尚屬適當。
七、綜上所述，上訴人先位依民法第767條、第179條等規定，請
    求被上訴人將系爭攤位遷讓交還上訴人，並自108年3月27日
    起至遷讓交還系爭攤位之日止，按月給付上訴人3000元，為
    有理由，應予准許。原審所為上訴人敗訴之判決，尚有未洽
    ，上訴意旨指摘原判決不當，求予廢棄改判，為有理由，爰
    將原判決予以廢棄，改判如主文第2項所示。上訴人先位之
    訴既經准許，則其⑴就先位之訴另依民法第184條之規定而為
    擇一請求，及其⑵備位請求：㈠核定被上訴人就系爭攤位占用
    系爭土地每月租金為3000元，㈡被上訴人應自108年3月27日
    起，於租賃關係存續期間，按月給付上訴人3000元，即無再
    予審究之必要，併此敘明。
八、據上論結，本件上訴為有理由，依民事訴訟法第436條之1第
    3項、第450條、第78條，判決如主文。
中    華    民    國   111    年    5     月     31   日
                  民事第五庭審判長法  官  秦慧君
                                  法  官  鄭靜筠 
                                  法  官  王耀霆 

以上正本係照原本作成。
本判決不得上訴。
中　　華　　民　　國　　111 　年　　5 　　月　　31　　日
                                  書記官  洪王俞萍

附件：